【裁判字號】    98,訴,722
【裁判日期】    980623
【裁判案由】    返還借款
【裁判全文】
臺灣臺中地方法院民事判決               98年度訴字第722號
原      告  第一商業銀行股份有限公司
法定代理人  戊○○
訴訟代理人  甲○○
            丙○○
被      告  乙○○
訴訟代理人  國慶律師
上列當事人間清償借款事件，本院於民國98年6月9日言詞辯論終
結，判決如下：
    主    文
被告應給付原告新台幣肆佰零柒萬零陸佰捌拾元，及依附表一
所示之利息、違約金。
訴訟費用由被告負擔。
    事  實  及  理  由
壹、原告方面：
一、訴之聲明：
  (一)被告應給付原告新台幣（下同）4,070,683元，及依附表一
    所示之利息、違約金。
  (二)訴訟費用由被告負擔。
二、原告主張略以：
  (一)緣訴外人普羅視覺印刷有限公司（下稱普羅視覺公司）於民
    國95年5月22日邀同訴外人林芮蓁（原名林妙貞）、丁○○
    與被告乙○○為連帶保證人，分別簽立保證書，保證訴外人
    普羅視覺公司於現在（含過去所負現在尚未清償）及將來對
    原告所負之借款等及一切債務，以本金2,000萬元整為限額
    ，願與訴外人普羅視覺公司連帶負全部償付之責任，並由每
    一連帶保證人負單獨清償全部之責。
  (二)訴外人普羅視覺公司與林芮蓁、丁○○、被告乙○○自97
    年10月03日簽立借據向原告借款8筆，明細如后：
    (1)950,000元整，約定借款期間自97年10月03日起至98年01
      月14日止，利息按原告公告之基準利率加年率0.65%（借
      款日為年率5.15%）按月計付，到期即將借款本金及應付
      之款項一併清償。
    (2)880,000元整，約定借款期間自97年10月03日起至97年12
      月31日止，利息按原告公告之基準利率加年率0.65%（借
      款日為年率5.15%）按月計付，到期即將借款本金及應付
      之款項一併清償。
    (3)508,000元整，約定借款期間自97年10月03日起至97年12
      月29日止，利息按原告公告之基準利率加年率0.65%（借
      款日為年率5.15%）按月計付，到期即將借款本金及應付
      之款項一併清償。
    (4)334,000元整，約定借款期間自97年10月03日起至97年12
      月11日止，利息按原告公告之基準利率加年率0.65%（借
      款日為年率5.15%）按月計付，到期即將借款本金及應付
      之款項一併清償。
    (5)725,000元整，約定借款期間自97年10月03日起至97年12
      月08日止，利息按原告公告之基準利率加年率0.65%（借
      款日為年率5.15%）按月計付，到期即將借款本金及應付
      之款項一併清償。
    (6)1,006,000元整，約定借款期間自97年10月03日起至97年
      12 月02日止，利息按原告公告之基準利率加年率0.65%（
      借款日為年率5.15%）按月計付，到期即將借款本金及應
      付之款項一併清償。
    (7)575,000元整，約定借款期間自97年10月03日起至97年10
      月09日止，利息按原告公告之基準利率加年率0.65%（借
      款日為年率5.15%）按月計付，到期即將借款本金及應付
      之款項一併清償。
    (8)648,000元整，約定借款期間自97年10月03日起至97年11
      月24日止，利息按原告公告之基準利率加年率0.65%（借
      款日為年率5.15%）按月計付，到期即將借款本金及應付
      之款項一併清償。
  (三)詎料，訴外人普羅視覺公司就前述八筆借款僅繳還部分本息
    ，履經催討仍未獲清償，尚積欠原告本金4,070,683元暨依
    附表一所示之利率計算至清償日止之利息、違約金。
  (四)被告乙○○既於保證書及借據上簽立為訴外人普羅視覺公司
    之連帶保證人，依保證書之約定，其就前開訴外人普羅視覺
    公司積欠原告之債務，應負連帶清償之責。為此，爰依消費
    借貸及連帶保證之法律關係請求被告給付如主文所示等語。
貳、被告方面：
一、答辯聲明：
  (一)原告之訴駁回。
  (二)訴訟費用由被告負擔。
二、被告答辯略以：
  (一)原告於本件起訴狀所提證物一全部借據約定書之連帶保證人
    乙○○簽名為偽造，蓋章部份亦非被告乙○○所為，被告97
    年迄今自始自終未受邀為連帶保證人，不知原告起訴狀所稱
    之95萬元、88萬元、508,000元、334,000元、725,000元、
    1,006,000元、575,000元、648,000元等8筆借款，迄接獲起
    訴狀後始知遭原告夥同之人偽簽被告之簽名，被告願當庭書
    寫筆跡供鈞院為筆跡鑑定。
  (二)民法第247條之1規定，依照當事人一方預定用於同類契約之
    條款而訂定之契約，為左列各款之約定，按其情形顯失公平
    者，該部分約定無效。其中第4款規定，其他於他方當事人
    有重大不利益者，被告認為原告所提之保證書為原告預定用
    於同類契約之條款而訂定之保證書，於被告對該保證書質疑
    詢問為何要簽該保證書及該保證書保證責任範圍，原告之受
    僱人竟惡意隱匿，且為不實說明告知保證責任範圍僅及於被
    告擔任普羅視覺公司負責人時始負保證責任之限制，於他方
    當事人即被告有重大不利益，故第1條之約款「本保證書所
    稱一切債務，係指債務人於現在（含過去所負現在未清償債
    務）及將來對貴行所負之借款、票據、墊款、損害賠償及其
    他債務」之約款，因原告之受僱人故意為於他方當事人即被
    告有重大不利益之惡意隱匿且為不實說明行為應為無效。此
    觀原告之代理人或使用人故意違反民法第245條之1第1款就
    訂約有重要關係之事項，對他方之詢問，惡意隱匿且為不實
    說明詐術取得系爭被告簽名之保證書，原告應依民法第224
    條第1項規定「對代理人或使用人，關於債之履行有故意或
    過失時，債務人應與自已之故意或過失負同一責任」之本文
    規定，對原告之代理人及使用人上開對被告於保證書有重大
    不利益之惡意隱匿且為不實說明行為與系爭8紙97年之借據
    夥同他人為被告連帶保證人簽名之偽造行為負同一責任。此
    外據上所述，原告並有民法第245條之1第3款之「其他顯然
    違反誠實及信用方法」之保證書締約過失自明。
  (三)原告並未與被告簽約成立保證契約，依原告所提之保證書僅
    有被告之簽章，充其量僅為未完成之保證契約，原告並未為
    與被告為其保證意思表示之承諾行為。當時之受僱人表示因
    當時被告為普羅視覺公司負責人，要簽保證書方能為普羅視
    覺公司開戶，其僅及於被告為負責人且開始借款負擔債務之
    時期，被告在負責人期間從未借款，至收受原告本件起訴狀
    前未曾知悉該保證書已為保證責任之開始。且原告為避免被
    告知悉普羅視覺公司於97年之上開8筆借款，而為民法第754
    條第1項規定保證意思表示之終止，竟以違反民法第148條第
    2 項規定「行使權利，履行義務，應依誠實及信用方法」之
    於系爭8紙借據上夥同他人偽簽被告之簽名之不誠實信用方
    法，故意為侵害被告之侵害方法。故本件原告不應享有對被
    告之保證責任行使權利。
  (四)為免被告不利益遭受原告之再次主張其對被告之保證責任，
    被告爰以98年4月28日答辯狀對原告及普羅視覺公司，依民
    法第754條第1項規定為終止保證書之意思表示。
  (五)由原告主張之系爭8張借據，有要求連帶保證人乙○○的簽
    章要存在於書面上，足證原告認為此8筆借款，連帶保證人
    之保證責任，應於連帶保證人簽名對保後始可核撥借款，既
    然被告從未簽署這8張借據之連帶保證，原告也沒有對被告
    對保，被告對此8筆債務，既然不知悉，也沒有對連帶保證
    予以簽名蓋章對保，不需對這8筆借款，負連帶保證責任。
參、兩造經本院試行整理並簡化爭點，結果如下：
一、兩造不爭執事項：
  (一)被告原為訴外人普羅視覺公司負責人，嗣因該公司負責人變
    更為林妙貞（改名：林芮蓁），該公司乃於95年5月22日向
    原告聲請更換印鑑。
  (二)原告所提出8張借據上之「乙○○」簽名，並非被告所親簽
    ，但所蓋用之「乙○○」印文，則為真正。
二、本件爭執事項(要點)在於：
  (一)原告依據連帶保證關係，請求被告給付4,070,683元及如起
    訴狀附表一所示之利息、違約金，是否有理由？
  (二)原告尚未對主債務人執行無效前，對保證人是否有求償請求
    權？
肆、法院之判斷：
一、被告簽立保證書擔任訴外人普羅視覺公司之連帶保證人，應
    負連帶清償責任
  (一)查被告於95年5月22日簽立約定書及保證書，約定就債務人
    普羅視覺公司對原告之債務在本金2,000萬元限額內，願與
    債務人負連帶清償責任，業經原告提出約定書、保證書各1
    份為證，且被告就上開約定書、保證書上之簽名、蓋章為其
    本人所簽字簽名、蓋章，並不爭執，該保證書並已經原告承
    辦人員辦妥對保手續，應認兩造間已成立連帶保證契約，故
    被告應與訴外人普羅視覺公司就上開保證債務，負連帶清償
    責任。而且，綜觀該保證書之記載可知，本件保證契約屬未
    定有期限之最高限額保證契約。被告辯稱：原告並未與被告
    簽約成立保證契約，依原告所提之保證書僅有被告之簽章，
    充其量僅為未完成之保證契約，原告並未為與被告為其保證
    意思表示之承諾行為云云，委無可採。
  (二)次查，95年5月22日係因訴外人普羅視覺公司負責人已由被
    告乙○○變更為訴外人林妙貞，被告乃於當日協同林妙貞向
    原告申請更換印鑑，並由被告重新簽立約定書、保證書及印
    鑑卡，此有原告提出之經濟部95年4月14日經授中字第
    09532028270號函、普羅視覺公司變更登記表、營利事業登
    記證、約定書、保證書及印鑑卡各1份附卷可稽。由此可見
    ，被告於95年5月22日簽立保證書時，已非訴外人普羅視覺
    公司負責人。是被告辯稱：被告曾對該保證書質疑詢問為何
    要簽該保證書及該保證書保證責任範圍，原告之受僱人竟惡
    意隱匿，且為不實說明告知保證責任範圍僅及於被告擔任普
    羅視覺公司負責人時始負保證責任，原告之代理人或使用人
    故意違反民法第245條之1第1、3款、第224條第1項之規定云
    云，顯與事實不符，不足採信。
  (三)所謂定型化契約應受衡平原則限制，係指締約之一方之契約
    條款已預先擬定，他方僅能依該條款訂立契約，否則，即受
    不締約之不利益，始應適用衡平原則之法理，以排除不公平
    之「單方利益條款」，避免居於經濟弱勢之一方無締約之可
    能，而忍受不締約之不利益，是縱他方接受該條款而締約，
    亦應認違反衡平原則而無效，俾符平等互惠原則。茲保證人
    既係擔保他人間之債務清償責任，並非經濟之弱者，且未自
    保證契約獲取任何利益，如認保證契約有違民法保護保證人
    之任意規定，自可不訂定保證契約，並不因其未為保證人而
    生不利益，或經濟生活受制於銀行不得不為保證之情形。是
    保證人如因同意某條款而訂定保證契約，該條款又屬當事人
    得依特約排除之任意規定，除另有其他無效之原因外，保證
    人即不得任指該契約條款為無效（最高法院93年度台上字第
    710號判決意旨參照）。本件被告於卸任普羅視覺公司負責
    人後，既自願簽立保證書擔任該公司之連帶保證人，即應受
    該保證契約之拘束，被告辯稱依民法第247條之1規定，保證
    書第1條約定應無效云云，洵非可採。
  (四)被告雖表示以98年4月28日之民事答辯狀對原告及普羅視覺
    公司，依民法第754條第1項規定為終止保證書之意思表示。
    惟被告對於終止保證契約前已發生之保證債務，仍應負連帶
    清償責任。
二、借據上「乙○○」簽名雖非被告所親簽，並不影響被告應負
    連帶保證之責任
  (一)原告所提出之8張借據上「乙○○」簽名雖非被告所親簽，
    但借據上所蓋用之「乙○○」印文，則為真正（與被告留存
    印鑑式樣相符），此有借據8張存卷為證，且為兩造所不爭
    執。又借據上「乙○○」之印文，係普羅視覺公司所蓋，業
    據證人即普羅視覺公司負責人林芮蓁於98年6月9日本院言詞
    辯論時結證屬實。是被告辯稱：原告違反民法第148條第2項
    規定，於系爭8張借據上夥同他人偽簽被告之簽名，不應享
    有對被告保證責任之權利云云，核與事實不符，自非可採。
  (二)被告親自簽名用印之印鑑卡上載明：「茲將本人使用於各種
    票據、借據及一切憑證之印鑑留存如上列式樣，同時聲明凡
    各種票據、借據及一切憑證上之印文與上列印鑑式樣相符，
    即生效力」等語，足徵上述約定之內容，係以印鑑制度簡化
    作業手續之繁瑣並兼顧交易安全而設，為銀行憑客戶留存印
    鑑而為交易之特別約定，而被告既依約定留存印鑑，即同意
    原告憑其所留存印鑑而為交易，印章依常情係由本人保管使
    用，被告若認對其不利益，依民法第754條之規定，得隨時
    終止保證契約，並辦妥註銷留存印鑑之手續。否則，應受上
    開約定之限制，即借據上之印文與留存印鑑式樣相符，即生
    效力。至被告是否授權普羅視覺公司於借據上以被告「乙○
    ○」之名義簽名、蓋章，尚與原告無涉。
  (三)依原告所提出之業務處理細則（授信篇）有關授信往來之第
    四節第三條、第四條之規定：「放款印鑑卡正面右下方（客
    戶親自簽名並蓋章處）及約定書立約定人簽章處（或另設對
    保簽章欄內），應請借款人（包括其它債務人）親自簽名蓋
    章。如未對借款人（包括其他債務人）徵取印鑑卡或約定書
    者，應請其在債權憑證等約據上親自簽名蓋章。」、「對借
    保戶已徵取約定書或（及）保證書並對保訖者，除另有規定
    外，如因辦理各項授信而加徵其它約據時，得免再於該其它
    約據上對保，惟對未簽立保證書之連帶保證人，除應由該保
    證人逐筆於借據、契約書等債權憑證加蓋原留印鑑授信印鑑
    外，另應由該保證人於其上親自簽名。」本件被告既已在保
    證書、約定書、印鑑卡上親自簽名、蓋章，並經原告辦妥對
    保手續，則原告於訴外人普羅視覺公司提出借據申請撥款時
    ，以留存印鑑式樣作為核對之依據，未再要求被告於借據上
    親自簽名、蓋章或再辦理對保，符合上述業務處理細則之作
    業程序。借據上「乙○○」簽名雖非被告所親簽，並不影響
    被告應負連帶保證之責任。被告辯稱：由原告主張之系爭8
    張借據，有要求連帶保證人乙○○的簽章要存在於書面上，
    足證原告認為此8筆借款，連帶保證人之保證責任，應於連
    帶保證人簽名對保後始可核撥借款，既然被告從未簽署這8
    張借據之連帶保證，原告也沒有與被告對保，被告不需對這
    8筆借款負連帶保證責任云云，容屬誤解。
三、原告依據連帶保證關係，請求被告給付4,070,683元及如附
    表所示之利息、違約金，為有理由
  (一)查訴外人普羅視覺公司自97年10月3日起向原告借款八筆，
    迄今尚積欠本金4,070,683元及如附表所示之利息、違約金
    等情，業據原告提出約定書1份、保證書3份、借據8份、授
    信明細查詢單1份及基準利率表1份附卷為證，經核相符，堪
    信為真實。
  (二)按消費借貸者，謂當事人一方移轉金錢或其他代替物之所有
    權於他方，而約定他方以種類、品質、數量相同之物返還之
    契約，民法第474條第1項定有明文；又稱保證者，謂當事人
    約定，一方於他方之債務人不履行債務時，由其代負履行責
    任之契約，同法第739條亦有明文；另保證債務之所謂連帶
    ，係指保證人與主債務人負同一債務，對於債權人各負全部
    給付之責任者而言，此就民法第272條第1項規定連帶債務之
    文義參照觀之甚明（最高法院45年台上字第1426號判例可資
    參照）；而連帶債務之債權人，依同法第273條第1項規定，
    得對於債務人中之一人或數人或其全體，同時或先後請求全
    部或一部之給付。被告辯稱：原告應先向訴外人普羅視覺公
    司強制執行無效果後，始得對被告求償云云，顯無理由。
  (三)綜上所述，訴外人普羅視覺公司向原告借款，既未依約清償
    ，借款視為全部到期，被告為其連帶保證人，原告自得請求
    被告負連帶清償責任。從而，原告依連帶保證關係請求被告
    給付借款4,070,683元，及如附表所示之利息、違約金，為
    有理由，應予准許。
四、本件事證已臻明確，兩造其餘主張、陳述及所提之證據，經
    審酌後於判決結果無影響，無一一論述之必要，附此敘明。
伍、據上論結，本件原告之訴為有理由，依民事訴訟法第78條判
    決如主文。
中    華    民    國    98    年    6     月    23    日
                  民事第四庭    法  官  陳文燦
正本係照原本作成。
如對本判決上訴，須於判決送達後20日內向本院提出上訴狀。
中    華    民    國    98    年    6     月    23    日
                                書記官  林玉門


司法院資訊處製作；財團法人民間司法改革基金會備份。
